臺灣高等法院刑事判決　　　　　　　　　　　　　　九十三年度上訴字第一七九號
　　上　訴　人
　　即　被　告　甲○○
選任辯護人　翁方彬律師
右上訴人因違反槍砲彈藥刀械管制條例案件，不服臺灣臺北地方法院九十二年度訴字
第一九三四號，中華民國九十二年十二月三十一日第一審判決（起訴案號：臺灣臺北
地方法院檢察署九十二年度偵字第二一四一五號），提起上訴，本院判決如左：
    主  文
上訴駁回。
    事  實
一、甲○○曾於民國八十二年間犯有違反麻醉藥品管理條例罪，經臺灣板橋地方法院
    判處有期徒刑四月，如易科罰金以三百元折算一日，緩刑三年，於八十二年十一
    月十五日判決確定；詎其於緩刑期間，復於八十三年間另犯違反麻醉藥品管理條
    例罪與藥事法罪，經臺灣臺北地方法院於八十三年十二月十五日分別判處有期徒
    刑四月與七月，並定應執行刑為有期徒刑十月，嗣經本院於八十四年四月二十九
    日判決上訴駁回；並撤銷前開緩刑，分別接續執行（自八十五年一月二十五日起
    刑期起算），於八十六年三月八日縮刑期滿執行完畢。詎甲○○明知制式手槍及
    子彈係屬槍砲彈藥刀械管制條例第四條第一項第一款、第二款所列之槍砲、彈藥
    ，非經中央主管機關之許可，不得持有之，竟於民國九十二年十月十七日凌晨三
    時許（再犯本罪不構成累犯），在台北市○○街及峨嵋街口工地內，拾獲他人丟
    棄無主之可發射子彈具有殺傷力之捷克ＣＺ廠製七五型口徑九ＭＭ制式半自動手
    槍一支（槍枝管制編號0000000000號）、口徑九ＭＭ制式子彈九顆（
    其中一顆不具殺傷力），竟基於持有槍、彈之犯意，未經許可，將前開槍、彈藏
    放於腰際（子彈已上膛）而持有之。嗣於同日凌晨三時三十分許，甲○○行經台
    北市○○區○○街與康定路口，因警獲報有人於上址持槍械鬥而至該處查緝，甲○○見警前來心虛而逃離現場，迨至同（十七）日凌晨三時四十分許經警追捕至
    臺北市○○區○○街九十號前始將甲○○逮捕，並自甲○○腰際扣得上開可發射
    子彈具有殺傷力之捷克ＣＺ廠製七五型口徑九ＭＭ制式半自動手槍一支（槍枝管
    制編號0000000000號）、前開口徑九ＭＭ制式子彈九顆（其中有一顆
    係不發彈，實際八顆制式子彈具有殺傷力；嗣將包含其中一顆不發彈在內之三顆
    子彈經送鑑驗試射，只剩餘六顆有殺傷力之子彈）。
二、案經臺北市政府警察局萬華分局報請臺灣臺北地方法院檢察署檢察官偵查起訴。
    理  由
一、被告甲○○拾獲前開槍彈而持有之事實，已據其於警詢、偵查中與原審調查、審
    理及本院調查時供承在卷；惟於本院辯稱：當時警察將其逮捕時，曾詢問其本人
    為何要跑，當時其本人有對警員表示其於被逮補之臺北市○○區○○街九十號前
    之附近工地有撿到一把槍，故其本人是自首云云。辯護人亦辯護稱：被告於經警
    追捕查獲之際，在警員尚未搜身之前，即主動向警告知拾獲手槍之事實，故應有
    自首寬減之適用。並聲請傳訊當時查獲逮捕被告之警員乙○○與丙○○二人。
二、經查：
　(一)、扣案之上開槍、彈，經送內政部警政署刑事警察局鑑驗結果：１、送鑑制式手
   　 槍壹支（槍枝管制編號0000000000號），槍上未發現足資辨識國別
      、廠牌及型號，惟經捷克ＣＺ廠製七五型手槍比較結果，其外型、大小、結構
      、材質及性能等均與其相符，故研判係同型之口徑九ＭＭ制式半自動手槍，機
      械性能良好，可擊發同口徑制式子彈，認具殺傷力。２、送鑑子彈玖顆，認均
      係口徑九ＭＭ制式子彈，試射顆，其中二顆，均可擊發，認均具殺傷力，壹
      顆，無法擊發，認係不發彈，此有該局九十二年十月十七日刑鑑字第０九二０
      一九九一二二號槍彈鑑定書一份在卷可稽（偵查卷第二二頁至第二九頁；第五
      二頁至第五八頁）。證人即鑑定人黃國政於原審審理時證稱：「（問：是以何
      種物品來試射認定有無殺傷力？）這是一把制式手槍，它出廠時本來就是供軍
      事殺敵及維護治安所用的，所以出廠時就具有殺傷人體的能力，我們只要裝進
      適合口徑的子彈，射擊後確認槍枝擊發子彈的功能良好的話，就認為具有殺傷
      力。」、「（問：扣案子彈中未經試射的六顆子彈是否有殺傷力？）鑑定時是
      採總數量三分之一的數量來鑑識，制式子彈出廠時就是為了殺敵防衛的功能，
      所以子彈沒有受潮、瑕疵或年代久遠的情形，我們都會研判子彈具有殺傷力。
      」、「（問：鑑定槍枝時沒有槍枝的商標與號碼，是否皆非屬制式槍枝？）基
      於整體考量，我們會找資料來比對，從外觀、大小、結構、重量、機械性能、
      材質等等來做綜合比對，如果沒有找到相符或相近的槍枝，我們會考量是否要
      認定為制式槍枝。」、「（問：本件鑑定時有無找到相關的資料或槍枝來比對
      ？）有，我所找到的即是捷克ＣＺ７５型的槍枝。」等語明確在卷（原審卷第
      五九頁至第六二頁）；由此足見上開扣案槍、彈確具有殺傷力，且為槍砲彈藥
      刀械管制條例第四條第一項第一款及第二款所規定之制式手槍及彈藥至明。
　(二)、查被告甲○○於原審調查時供稱，槍彈是其本人於當日三時許在前開康定路與
  　　峨嵋街口工地內撿到，隨後放置於其身上，將該槍彈當作自己所有；復於原審
    　審理時亦供稱：扣案手槍係插於其右手邊腰際，當時子彈業已上膛各等語在卷
      （原審卷第一四頁、第六五頁）；且依被告甲○○於警訊中供稱：「（問：據
      你稱手槍及子彈是你拾獲，為何你會插於腰際，作何用途？）因為我撿到一把
　　　槍非常難得想據為己有。」、「（問：你拾獲該槍枝子彈放置於後腰際，是否
  　　有要將該槍枝做為防身自衛之用？）是的，我是有要自衛防身之用沒有錯。」
    　等語在卷（偵查卷第一三頁、第一七頁）；由此可見被告於拾獲前揭扣案之槍
      彈後即起意將之留置供己防身之用，復於取得後藏置於腰際而離去現場，足見
      被告甲○○確係出於為己持有之意思而取得上揭扣案之槍彈已明。此外，並有
      如事實欄所述之制式半自動手槍一支與前開口徑九ＭＭ制式子彈六顆（另外其
      餘三顆子彈業經鑑驗試射）扣案可證；本件事證明確，被告犯行應堪認定。
三、被告有無自首問題：按自首以對於未發覺之罪投案而受裁判為要件，至其方式雖
    不限於自行投案，即託人代理自首或向非偵查機關請其轉送，亦無不可，但須有
    向該管司法機關自承犯罪而受裁判之事實，始生效力，若於犯罪後，僅向被害人
    或非有偵查犯罪職務之公務員陳述自己犯罪之事實，而無受裁判之表示，即與自
    首之條件不符，最高法院五十年臺上字第六五號著有判例可資參照。
經查：
　(一)、被告甲○○於警詢、偵查中及原審調查、審理時均未主張或抗辯其所犯本件持
  　　有前開槍彈係有自首之問題，業據本院核閱卷宗無訛。
　(二)、本件係臺北市政府警察局萬華分局武昌派出所值班警員接獲該分局勤務中心通
  　　報，陳稱於北市○○區○○街與康定路口有人持槍滋事，該派出所值班警員於
    　接獲通報之後，隨即由該所警員乙○○夥同其他警員先至現場，嗣被告甲○○
      經警員乙○○逮捕後，同所警員張訓榮始到達現場，因見被告甲○○已被逮捕
      後旋即返回派出所等情，業據證人即武昌派出所警員張訓榮於原審審理時證稱
      在卷（原審卷第六三頁、六六頁至第六七頁）。
　(三)、依被告甲○○於警詢供稱：「（問：警方於九十二年十月十七日三時三十分，
  　　據民眾報案稱北市○○路及峨嵋街口有人持槍械鬥，而本所巡邏警網迅速趕往
    　現場，發現你位於該路口，你見警並有意要往後逃逸，經上前表明身分及來意
      ，你仍然往後逃逸，其原因為何？）因為我在三點時，在武昌街及峨嵋街口工
      地內，拾獲一包黑色手提袋，內有一把手槍及九發子彈，加上我把手槍及子彈
      把它藏在我身上，一時心虛才會往後逃跑。」，「（問：你拾獲手提包並且發
      現裡面有手槍及子彈（捷克製ＣＦ︱７５式、槍管及槍身編號均為０１０７８
      ２），為何不立即交給警方處理？）因為警方要盤查我時，我腰際有一把手槍
      ，怕警方會認為那把手槍是我的，實際上是我撿到的，所以我才會往後跑，而
      沒有交警方來處理。」，「（問：警方趕抵現場時見你神情慌張，欲上前盤查
      你時，你卻往後逃逸，你逃逸方向為何？在哪裡遭警方攔下？）我原先在峨嵋
      街及康定路口，順峨嵋街往昆明街方向逃逸，在峨嵋街約九十號前遭警方攔下
      。」，「我是在康定路峨嵋街口；我是在康定路峨嵋街口轉向峨嵋街遇警盤查
      時順向逃逸三十公尺許為警攔查起獲槍枝。」各等語明確在卷（九十二年度偵
      字第二一四一五號偵查卷第一二頁至第一三頁；第一五頁）；由被告甲○○於
      警詢之供述可知，其本人當時身上持有前揭槍彈，經警欲對其盤查追問時，因
      犯案心虛遂逃逸，嗣為警追捕查獲等情，可見被告甲○○當時顯然並未向有權
      偵查犯罪之警員自首犯罪接受裁判至明。
　(四)、九十二年十月十七日凌晨三時許，因民眾向前開武昌派出所報案陳稱，於台北
  　　市○○街一一五號前有人持槍械鬥，該所主管於接獲報案通知後隨即指派當日
    　凌晨三時至五時之值班警員丙○○、張訓榮等人先行前往處理，該所警員乙○○隨後駕駛巡邏車趕抵上開萬華區○○路與峨嵋街口時，即立刻下車發現有一
      群人神情慌張準備開自小客車離去，當時警員乙○○即表明警察身分，告知要
      盤查，並請該群在場人出示證件，惟被告甲○○當時聞悉警員乙○○要進行盤
      查時，即慌張的背對著警員乙○○往峨嵋街方向逃逸，警員乙○○見狀即在後
      追趕並告知被告甲○○不要跑，嗣當時在場之警員丙○○目睹其同事即警員乙○○在追被告甲○○並喊不要跑，遂於前開峨嵋街九十號前將被告甲○○攔截
      ，並要被告甲○○出示證件，於被告甲○○出示證件時，警員丙○○有碰觸及
      被告甲○○之腰際鼓起，乃質問被告甲○○是何物品，被告甲○○乃告知係手
      槍，隨即遭逮捕等情，業據在場證人即查獲之警員乙○○於本院調查時證稱明
      確（本院卷第五四頁至第五六頁）。當時在場警員丙○○於本院調查時亦證稱
      ，當時其本人目睹其同事乙○○從峨嵋街與康定路口那邊追過來，迨被告甲○○跑至峨嵋街九十號前時，其本人即從峨嵋街九十號對面持槍趨前攔截，表明
      係警察身分，並舉槍喝令被告甲○○趴下，被告甲○○當時即舉起雙手，並以
      台語表示槍枝是撿到的，嗣站立於警員丙○○身後之兩位制服警員亦追趕前來
      ，對被告甲○○加以搜索，而於甲○○身上搜到一把手槍等語在卷（本院卷第
      五七頁至第五八頁）。由當時在場查獲之警員乙○○與丙○○二人之前揭證述
      可知，被告甲○○亦是見警欲對其盤查時，因其身上持有槍彈心虛逃逸，嗣經
      警追捕後始將被告甲○○捕獲，就此而論，被告甲○○當時顯然並無欲向警自
      首犯罪，接受裁判之意思，核與前開判例所示自首之要件不合，被告甲○○前
      開向警以台語表示槍枝是撿到的等語，亦難認定係有向警自首之意思。
　(五)、綜上調查，被告與辯護人辯稱係有自首一節，自不足採。
四、按槍砲彈藥刀械管制條例第四條所稱之槍砲、彈藥，依同條例第五條之規定，非
    經中央主管機關許可，不得製造、販賣、運輸、轉讓、出租、出借、持有、寄藏
    或陳列。又槍砲彈藥刀械管制條例第四條第一項第二款之「彈藥」，係指前款各
    式槍砲所使用之砲彈、子彈及其他具有殺傷力或破壞性之各類炸彈、爆裂物。本
    件扣案之槍枝，經鑑定研判係捷克ＣＺ廠製七五型口徑九ＭＭ制式半自動手槍，
    應屬槍砲彈藥刀械管制條例第四條第一項第一款及第七條所規定之「手槍」；且
    前開扣案之子彈亦經鑑定有殺傷力，已如前述。被告甲○○持有之前開手槍及子
    彈，自屬槍砲彈藥刀械管制條例第四條第一款所稱之手槍及第二款所稱之彈藥，
    核其所為，分別係犯同條例第七條第四項之未經許可無故持有手槍罪及第十二條
    第四項之未經許可無故持有彈藥罪。被告甲○○以一行為同時持有具殺傷力之制
    式子彈八顆，因僅侵害一法益而屬單純一罪，自應僅論以持有彈藥一罪。被告以
    一行為同時持有上開槍、彈，係一行為同時觸犯構成要件不同之二罪名，為想像
    競合犯，依刑法第五十五條之規定，應從一重之未經許可無故持有手槍罪論處。
    另被告甲○○持有前開扣案之子彈九顆，其中一顆子彈經送內政部警政署刑事警
    察局鑑驗結果，無法擊發，認係不發彈，已如前述；則該顆不發彈因非屬於槍砲
    彈藥刀械管制條例第四條第一項第二款所稱之「彈藥」，自難遽論被告甲○○以
    未經許可無故持有彈藥罪責；惟公訴人認為上開不能遽論被告以未經許可無故持
    有彈藥罪責部分因與前開已起訴判處被告未經許可無故持有其他彈藥罪部分，有
    實質上一罪之關係，爰不另為無罪之諭知，併此敘明。
五、對於原審判決與被告上訴之判斷：本件被告持有前開槍彈，事證明確，且被告並
    不合乎自首之規定，均如上述。原審以被告所犯本件無故持有槍彈罪，事證明確
    ，依想像競合犯論處被告未經許可無故持有手槍罪，並審酌槍砲、彈藥均屬高度
    危險之物品，非經主管機關許可不得擅自持有，以維社會大眾安全；且以被告甲○○無故持有槍彈，未繳交治安機關，嚴重危害社會安全，影響社會治安甚鉅，
    復審酌被告之品行、犯罪之動機、目的、手段、生活狀況、智識程度等一切情狀
    ，量處被告有期徒刑六年，併科罰金新臺幣十萬元，罰金如易服勞役，以新臺幣
    九佰元（即銀元三佰元）折算一日，並就罰金部分諭知易服勞役之折算標準；另
    諭知扣案之捷克ＣＺ廠製七五型口徑九ＭＭ制式半自動手槍一支（槍枝管制編號
    0000000000號），係屬違禁物，依刑法第三十八條第一項第一款之規
    定宣告沒收之。並以扣案之上開子彈九顆，其中二顆經試射之結果，雖具殺傷力
    ，然因於鑑驗過程中擊發，已失其違禁物之性質；另外一顆經試射之結果，無法
    擊發，認係不發彈，而非屬違禁物，僅就鑑驗所餘之子彈六顆，依刑法第三十八
    條第一項第一款之規定宣告沒收之。另以公訴人起訴被告甲○○持有前開扣案之
    子彈九顆部分，其中一顆子彈經送內政部警政署刑事警察局鑑驗結果，無法擊發
    ，認係不發彈，已如前述；則該顆不發彈因非屬於槍砲彈藥刀械管制條例第四條
    第一項第二款所稱之「彈藥」，自難遽論被告甲○○以未經許可無故持有彈藥罪
    責；惟公訴人認為上開不能遽論被告以未經許可無故持有彈藥罪責部分，因與前
    開已起訴判處被告未經許可無故持有其他彈藥罪部分，有實質上一罪之關係，爰
    不另為無罪之諭知。經核原判決認事用法，並無不當，量刑亦屬妥適。被告提起
    上訴，抗辯主張其於經警追捕查獲之際，在警員尚未搜身之前，即主動向警告知
    拾獲手槍之事實，應係自首，故有自首寬減之適用云云。惟查，本件被告前開行
    為並非自首，已據本判決於理由欄第三段敘明其詳，故被告與其辯護人辯稱係自
    首一節，為無理由，應予駁回。
據上論斷，應依刑事訴訟法第三百六十八條，判決如主文。
本案經檢察官羅榮乾到庭執行職務。
中　　　華　　　民　　　國　　九十三　　年　　　四　　　月　　　九　　　日
                              臺灣高等法院刑事第二十三庭
                                  審判長法  官　黃　瑞　華
                                        法  官  宋　　　祺
                                        法  官  陳　坤　地
右正本證明與原本無異。
如不服本判決，應於收受送達後十日內向本院提出上訴書狀，其未敘述上訴之理由者
並得於提起上訴後十日內向本院補提理由書（均須按他造當事人之人數附繕本）。
                                        書記官　陳　建　邦
中　　　華　　　民　　　國　　九十三　　年　　　四　　　月　　 十三 　　日
附錄：本案論罪科刑法條全文
槍砲彈藥刀械管制條例第七條
未經許可，製造、販賣或運輸火砲、肩射武器、機關槍、衝鋒槍、卡柄槍、自動步槍
、普通步槍、馬槍、手槍或各類砲彈、炸彈、爆裂物者，處死刑、無期徒刑或七年以
上有期徒刑；處徒刑者，併科新台幣三千萬元以下罰金。
未經許可，轉讓、出租或出借前項所列槍砲、彈藥者，處無期徒刑或五年以上有期徒
刑，併科新台幣一千萬元以下罰金。
意圖供自己或他人犯罪之用，而犯前二項之罪者，處死刑或無期徒刑；處徒刑者，併
科新台幣五千萬元以下罰金。
未經許可，持有、寄藏或意圖販賣而陳列第一項所列槍砲、彈藥者，處五年以上有期
徒刑，併科新台幣一千萬元以下罰金。
第一項至第三項之未遂犯罰之。
槍砲彈藥刀械管制條例第十二條
未經許可，製造、販賣或運輸子彈者，處一年以上七年以下有期徒刑，併科新台幣五
百萬元以下罰金。
未經許可，轉讓、出租或出借子彈者，處六月以上五年以下有期徒刑，併科新台幣三
百萬元以下罰金。
意圖供自己或他人犯罪之用，而犯前二項之罪者，處三年以上十年以下有期徒刑，併
科新台幣七百萬元以下罰金。
未經許可，持有、寄藏或意圖販賣而陳列子彈者，處五年以下有期徒刑，併科新台幣
三百萬元以下罰金。
第一項至第三項之未遂犯罰之。
